ACORDAO-COMPLETO-2531029

ACÓRDÃO 2462/2022 ATA 42/2022 - PLENÁRIO

VISTOS, relatados e discutidos estes autos, que nesta fase tratam de pedido de reexame interposto por Cláudio Guilherme Branco da Motta, na qualidade de gerente do Departamento de Engenharia Civil de Furnas, contra o Acórdão 995/2017-TCU-Plenário; 
ACORDAM os Ministros do Tribunal de Contas da União, reunidos em sessão Plenária, ante as razões expostas pelo Relator, em: 
9.1. dar provimento ao pedido de reexame, tornando insubsistentes os itens 9.2 a 9.7 do Acórdão 995/2017-TCU-Plenário;
9.2. enviar cópia da presente deliberação à Furnas Centrais Elétricas S.A. e notificar o recorrente.

Pedido de reexame contra decisão que aplicou multa ao recorrente em razão de irregularidades na aprovação de projeto básico da obra de relocação da BR-393/RJ, parte do Complexo de Aproveitamento Hidrelétrico de Simplício.

Furnas Centrais Elétricas S.A.

3. Recorrente: Cláudio Guilherme Branco da Motta (XXX.427.207-XX).

13.1. Ministros presentes: Bruno Dantas (na Presidência), Walton Alencar Rodrigues, Benjamin Zymler, Vital do Rêgo (Relator), Jorge Oliveira e Antonio Anastasia.
13.2. Ministro-Substituto presente: Marcos Bemquerer Costa.

VITAL DO RÊGO

Transcrevo a seguir, com os ajustes de forma pertinentes, a instrução elaborada por auditor da Secretaria de Recursos (Serur) , que contou com a anuência dos dirigentes da unidade (peças 166 a 168) .
1.	Trata-se de Pedido de Reexame (peça 147) interposto pelo Sr. Claudio Guilherme Branco da Motta contra o Acórdão 995/2017-TCU-Plenário (peça 130) , de relatoria da Exma. Ministra. Ana Arraes.
1.1. No que se refere ao deslinde do recurso, a deliberação recorrida apresentou o seguinte teor:
ACORDAM os ministros do Tribunal de Contas da União, reunidos em sessão do Plenário, ante as razões expostas pela relatora e com fundamento nos arts. 26, 28, inciso II, 43, 47 e 58, inciso II, da Lei 8.443/1992 c/c o art. 250, § 2º, do Regimento Interno, em: [...]
9.2. aplicar a Cláudio Guilherme Branco da Motta multa de R$ 5.000,00 (cinco mil reais) , a ser recolhida ao Tesouro Nacional, com incidência de encargos legais calculados da data deste acórdão até a data do pagamento, se este for efetuado após o vencimento do prazo abaixo estipulado; [...].
HISTÓRICO
2. Cuidam os autos de auditoria realizada em Furnas Centrais Elétricas S/A, com o objetivo de fiscalizar as obras do complexo de Aproveitamento Hidroelétrico (AHE) de Simplício, composto pela Usina Hidrelétrica de Simplício - UHE Simplício, pela Pequena Central Hidrelétrica (PCH) de Anta/MG e demais sistemas/obras associados, no âmbito do Fiscobras 2011. As principais constatações da auditoria foram: a) superfaturamento decorrente de inclusão inadequada de novos serviços; e b) projeto básico deficiente ou desatualizado.
2.1. O contrato 18.915, objeto desse achado, teve como escopo a execução dos serviços de relocação da Rodovia BR 393 no trecho compreendido entre o km 147 até o km 155, no município de Três Rios/RJ. A elaboração do projeto executivo não fez parte do escopo do contrato e ficou a cargo da empresa Engevix.
2.2. Em fevereiro de 2010 foi assinado o termo aditivo 01, com acréscimo de 66,54% ao valor original do contrato decorrente de aumento de quantitativos e serviços adicionais imprevistos. As principais causas desse aditivo foram:
i) Na execução dos serviços de escavação (do ''Corte 2'') constatou-se que o topo rochoso ''in loco'' encontrava-se diferente daquele inferido no projeto, subsidiado pelas sondagens efetuadas. Dessa falha, resultou o retaludamento e consequente elevação do volume de escavações em rocha e em solo e atrasos no cronograma inicialmente previsto; 
ii) O edital de licitação, com base no projeto básico, fez previsão incorreta de jazidas de agregados adequados à execução de Concreto Betuminoso Usinado a Quente (CBUQ) e da base de brita graduada, o que demandou o aumento no momento de transporte e alteração nos preços contratados; 
iii) Serviços adicionais não previstos em decorrência de revisões de projetos, tais como: execução de envelopamento de bueiros e execução de camada drenante em areia.
2.3. De acordo com a equipe de auditoria, ficou evidenciado um acréscimo irregular, promovido pelo aditamento 4 ao contrato 16.856 (execução das obras civis) , no valor de R$ 1,4 milhão. Verificou-se também deficiência do projeto básico de relocação da BR 393 (na área de interferência com o futuro reservatório da PCH Anta) , sendo um dos resultados o acréscimo de 66,54% do valor do contrato de execução da referida obra.
2.4. À vista desses achados, a equipe de auditoria sugeriu, com a aquiescência dos dirigentes da 3ª Secretaria de Fiscalização de Obras - Secob-3: (i) realização de audiências dos responsáveis, oitiva de Furnas e dos consórcios construtores; (ii) juntada de cópia do relatório ao TC Processo 011.792/2010-8; e (iii) comunicação ao Congresso Nacional de que não foram detectados indícios de irregularidades que se enquadrem no inciso IV do § 1º do art. 94 da Lei 12.309/2010 (LDO/2011) .
2.5. No que se refere ao presente recurso, a Exma. Ministra-Relatora Ana Arraes, em seu despacho à peça 28, acolhendo parte das propostas realizadas pela então SecobEnergia, determinou a audiência de Cláudio Guilherme Branco da Motta, chefe do Departamento de Engenharia Civil - DEC.E, CPF XXX.427.207-XX, para apresentar razões de justificativa por ter aprovado projeto básico deficiente das obras de realocação da BR-393, o que veio a ocasionar grandes alterações de projeto na fase de execução dos serviços, gerando atrasos no cronograma de execução das obras e aumentando os custos em 66,54%, em desacordo com art. 6º, inciso IX da Lei 8.666/1993.
2.6. A audiência foi efetivada (peça 31) , e o responsável apresentou suas razões de justificativa (peça 70) , as quais foram analisadas e rejeitadas (peça 125) . Ante a improcedência dos argumentos apresentados, o Tribunal, mediante o subitem 9.2 do Acórdão 995/2017-TCU-Plenário, rejeitou as suas razões de justificativa aplicou a pena de multa prevista no art. 58, inciso II, da Lei 8.443/1992, no valor de R$ 5.000,00. 
2.7. Inconformado, o Sr. Claudio Guilherme Branco da Motta interpõe o presente pedido de reexame (peça 147) .
EXAME DE ADMISSIBILIDADE
3. Reitera-se o exame preliminar de admissibilidade (peça 149) , ratificado pelo Exmo. Min. Vital do Rêgo (peça 151) , que concluiu pelo conhecimento do pedido de reexame interposto, suspendendo-se os efeitos dos itens 9.2, 9.3 e 9.4 do Acórdão 995/2017-TCU-Plenário, em relação ao recorrente, nos termos do art. 48 da Lei 8.443/1992 e dos arts. 285 e 286, parágrafo único, do Regimento Interno do TCU.
EXAME DE MÉRITO 
4. Delimitação do Recurso 
4.1 O pedido de reexame versa sobre as seguintes questões: 
a) da legitimidade passiva do recorrente;
b) da reprovabilidade da conduta do recorrente.
5. Questão - da legitimidade passiva do recorrente
Argumento
5.1. O recorrente argumenta que, à época em que o Projeto foi aprovado, chefiava o Departamento de Engenharia Civil (DEC.E) de FURNAS. Considera que, enquanto a elaboração do projeto básico ou executivo da realocação da rodovia BR-393 coube à Diretoria de Engenharia (DE) , através do seu Departamento de Engenharia Civil (DEC.E) , cabia à Diretoria de Construção (DC) tomar as providências necessárias à licitação/execução da obra.
5.2. Postula que o Relatório destinado a aditar o Contrato 18.915 teria sido elaborado pela Diretoria de Construção, não pela Diretoria de Engenharia. Portanto, não seria correto imputar a responsabilidade ao recorrente. Salienta que a alteração teria observado os procedimentos internos vigentes à época em FURNAS, mediante a emissão de comunicações de obras e Notas de Modificação de Projeto. 
Análise
5.3. O Sr. Cláudio Guilherme Branco da Motta foi considerado responsável pela aprovação de projeto executivo deficiente para a obra de realocação da rodovia BR-393, o qual ensejou um acréscimo de 66,54% ao valor inicial do Contrato 18.915 e atrasos na execução das obras, em desacordo com art. 6º, incisos IX e X da Lei 8.666/1993, razão pela qual foi proposta a aplicação da multa estabelecida pelo art. 58, inciso II da Lei 8.443/1992 c/c. o art. 268, inciso II do RITCU.
5.4. Nesse sentido, ainda que as alterações tenham sido formalizadas pela Diretoria de Construção, entendeu-se que elas se deveram, fundamentalmente, às deficiências contidas no projeto básico aprovado pelo recorrente. Portanto, o argumento segundo o qual as alterações no Contrato 18.915 teriam sido conduzidas pela Diretoria de Construção, e não pelo Departamento de Engenharia Civil da Diretoria de Engenharia, é insuficiente para afastar a responsabilização imputada pelo Acórdão 995/2017-TCU-Plenário.
5.5. De modo análogo, o fato de referidas alterações terem sido conduzidas conforme os procedimentos em vigor nos regulamentos internos de FURNAS não afasta o fato de que elas somente ocorreram devido às falhas e omissões contidas nos projetos básico e executivo. Conforme já salientado no Relatório do Acórdão recorrido, o defendente foi chamado em audiência devido ao ato de aprovar um projeto deficiente. 
5.6. Portanto, a celebração de aditivo alterando quantitativos e incluindo serviços ao contrato seria consequência direta de um projeto básico deficiente, e a não participação do recorrente na elaboração do aditivo propriamente dito em nada altera a conduta anterior, de aprovar o projeto deficiente. Nesse sentido, referido argumento também não altera a responsabilização do recorrente.
6. Questão - da reprovabilidade na conduta do recorrente
Argumento
6.1. Reitera a alegação, anteriormente apresentada em suas razões de justificativa, que diante das divergências encontradas entre os quantitativos de projeto e a obra, o Departamento de Engenharia Civil (DEC.E) e a ENGEVIX teriam verificado as planilhas de Quantidade apresentadas no projeto original e realizado sua revisão, incluindo as modificações de campo implantadas na obra até outubro de 2011.
6.2. Ressalta que a ENGEVIX Engenharia S.A. possuiria reconhecida competência técnica, e que a execução do projeto teria sido analisada pela MARTE Engenharia, a qual foi contratada em razão da obra citada não se enquadrar no objeto de atividade de FURNAS.
6.3. Questiona a probabilidade de ocorrência de erro - na magnitude aventada pelo Tribunal - por parte de uma empresa com a experiência da ENGEVIX, principalmente pela existência da análise realizada pela MARTE Engenharia.
6.4. Reporta-se aos documentos acostados às suas Razões de Justificativa (Planilha e Nota Técnica DEC.E.021.2011) , reiterando que os mesmos seriam esclarecedores: i) da elevação substancial do volume de escavações em rocha e em solo e do consequente atraso no cronograma das obras; da mudança das jazidas de agregados e do consequente aumento das distancias de transporte; e da inclusão de serviços que deveriam ter sido previstos desde a concepção inicial.
Análise
6.5. O recorrente questiona o percentual alcançado pelas alterações realizadas, quando comparadas com o valor originalmente contratado. Sustenta que teria sido constatada uma variação de 13,81% nos custos do projeto, percentual que aceitável em projetos de tal natureza. Como já ressaltado pelo Relatório do Acórdão recorrido, o cálculo do recorrente não considera diversos serviços incluídos ou que tiveram seus quantitativos alterados pelo aditamento, além de apresentar divergências de informações.
6.6. Assim, as deficiências no projeto de relocação da rodovia BR 393, dentre as quais se destacam o aumento de quantitativos com relação ao inicialmente previsto e a inclusão de serviços adicionais não previstos, resultaram em acréscimos no valor contratual de R$ 42.581.926,78 para R$ 70.915.772,21 (66,54% de acréscimo) .
6.7. Vale ressaltar ainda que o referido percentual (66,54%) não retrata a alteração contratual efetivamente ocorrida, pois desconsidera as supressões realizadas. Quando se considera que o limite legal para celebração de aditivo é calculado a partir do valor inicial do contrato (R$ 42.581.926,78) , verifica-se que os acréscimos (R$ 40.223.106,88) correspondem a 94% do valor inicial do contrato (cf. premissas de estabelecida nos Acórdãos 2206/2006; 1.080/2008 e 872/2008 - TCU - Plenário) .
6.8. Reitere-se que as supressões realizadas (equivalentes a 27%) não devem ser consideradas no cálculo do percentual de alteração, pois cada supressão representa a exclusão de um serviço desnecessário à execução do objeto contratado e que não deveria ter constado do projeto básico. Ademais, a supressão e o acréscimo de outros serviços além dos percentuais legalmente previstos, ainda que o valor global seja aproximadamente mantido, terminaria por implicar a descaracterização do objeto licitado.
Argumento
6.9. Aduz que, ainda que tais erros tenham sido cometidos pela ENGEVIX, o recorrente não deveria ser responsabilizado pela aprovação do projeto, uma vez que o mesmo não possuiria nenhum vicio aparente.
6.10. Questiona a existência de prova efetiva de que teria cometido erro ao aprovar o Projeto de Engenharia. Insiste que a variação teria importado somente em 13,81% do valor contratado, e anexa comprovantes da contratação da empresa MARTE Engenharia, responsável pela revisão do projeto.
6.11. Afirma que, ao aprovar o Projeto Executivo para realocação da rodovia BR-393, não teria infringido norma legal ou regulamentar que pudesse ensejar a imposição de multa com base no art. 58, inciso II, da Lei 8.443/1992.
Análise
6.12. O Relatório de Auditoria destaca que as principais causas da assinatura do Termo Aditivo 01 ao Contrato 18.915 foram: i) inferência, a partir de sondagens efetuadas, de tipo rochoso diferente daquele encontrado no local; ii) previsão incorreta de jazidas de agregados adequados à execução de Concreto Betuminoso Usinado a Quente (CBUQ) e da base de brita graduada; iii) necessidade de serviços adicionais tais como execução de envelopamento de bueiros e execução de camada drenante em areia (p. 17, peça 19) .
6.13. Conforme ainda o relatório de auditoria (p. 19, peça 19) , o grande percentual de alteração nos quantitativos evidenciaria a deficiência do projeto de relocação da rodovia BR 393/RJ. Constatou-se que grande parte dos serviços acrescidos eram decorrentes de soluções de projeto deficientes, as quais não atenderam o nível de detalhamento e precisão estabelecido pela Lei 8.666/1993.
6.14. Partiu-se da premissa de que um Projeto Básico precisa caracterizar de forma adequada a utilidade a ser construída para o poder público, e se a utilidade em questão não estava adequadamente caracterizada, seguia-se que: (i) o Projeto Básico elaborado no caso concreto deveria ser considerado deficiente; e (ii) quem o aprovou deveria, salvo motivação razoável, sofrer sanção por prática de ato irregular e antieconômico, independentemente de ter causado prejuízo ao Erário.
6.15. É verdade que, se a utilidade a ser contratada pelo ente da administração pública não estava adequadamente caracterizada, pode-se inferir que o Projeto Básico era deficiente. Não é evidente, entretanto, que a existência da referida deficiência possa ser imputada não apenas a quem elaborou o Projeto, como também a quem o aprovou. 
6.16. Note-se que a conduta do Sr. Claudio Guilherme Branco da Motta é adequadamente descrita como "Aprovar o projeto básico deficiente das obras de relocação da BR 393, conforme Comunicação Interna DE.032.2011 em resposta ao ofício de requisição nº 03-236/2011-TCU/SECOB- 3". Entretanto, quando se refere à culpabilidade, o Relatório a descreve da seguinte forma (peça 19, p 22) :
"Como chefe do Departamento de Engenharia Civil, o responsável aprovou um projeto básico deficiente, que resultou em significativos aditivos no contrato de relocação da BR 393, quando deveria ter apontado as inconsistências do projeto. Portanto, em face do exposto, é de se concluir que a conduta dos responsáveis é passível de responsabilização, razão pela qual eles devem ser ouvidos em audiência."
6.17. O raciocínio encontra-se incompleto, pois nem o Relatório de Auditoria e nem o Relatório do Acórdão recorrido esclarecem quais as medidas que deveriam ter sido efetivamente tomadas pelo gestor para apontar as citadas inconsistências contidas no Projeto. Apenas se presume que, uma vez que tais erros estavam contidos no projeto, eles deveriam ter sido detectados antes da respectiva aprovação, pelo responsável por tal etapa. Entretanto, em nenhum momento resta caracterizado que tais deficiências eram ou deveriam ser evidentes ao gestor responsável, ainda que qualificado como Engenheiro Civil, ou mesmo detectáveis mediante os esforços normalmente exigíveis de tal profissional.
6.18. A Matriz de responsabilização (peça 125, p. 13) , descreve a culpabilidade do Sr. Claudio Guilherme B. da Motta nos seguintes termos:
"Conforme constante do contrato (peça 11, p. 4) e Comunicação Interna DE.032.2011 (peça 10) , a obra já foi licitada com um projeto executivo. Dessa forma, era de se esperar que este projeto possuísse um nível de detalhamento que minimizasse a quantidade de alterações necessárias à adequada execução do empreendimento. Assim, um gestor diligente deveria se assegurar de que o projeto que lhe foi entregue para aprovação contivesse elementos suficientes de um projeto executivo e que permitisse a realização da obra com poucas alterações. Portanto, era razoável exigir conduta diversa da adotada e presumir que o gestor tinha consciência da ilicitude do ato praticado."
6.19. Para fins de responsabilização subjetiva, mostra-se insuficiente a simples alegação de que o gestor deveria, de algum modo não especificado, assegurar que o projeto elaborado por terceiro estivesse correto. Note-se que não se está na seara de Prestação de Contas da utilização de recursos públicos, na qual referida demonstração seria atribuída ao próprio gestor.
6.20. Questiona-se como o engenheiro responsável pela aprovação do Projeto elaborado pela empresa contratada poderia ter acesso às informações corretas sobre os solos da região, sem que isso implicasse a realização, por conta própria, de sondagens a trado no terreno e dos demais estudos geotécnicos os quais, empreendidos pela contratada ENGEVIX, vieram a ser considerados como falhos.  Tal exigência seria incompatível com a própria decisão original de se contratar empresa distinta para se elaborar o projeto básico, afigurando-se desarrazoada.
6.21. Acrescente-se que não foi realizada uma análise do Projeto Executivo em si mesmo, de modo a permitir imputar-se a responsabilidade não apenas à empresa que o elaborou, mas também ao gestor que o aprovou. 
6.22. Por fim, ressalte-se que nem mesmo há certeza sobre a efetiva existência de necessidade de alteração contratual nos moldes ocorridos: as descrições do solo (Relatório DGE.C.AG.025.2010-R0 - CT 18.915, acostado a peça 15, p. 6-7) trazidas pelo Departamento de Geração de Energia, responsável pela condução da alteração contratual, foram contestadas (cf. Nota Técnica DEC.E.021.2011, acostada a peça 78, p. 15-16) pelo Departamento de Engenharia Civil, responsável pela aprovação do projeto executivo, sem que se alcançasse um consenso.
6.23. Assim, uma vez que não foram especificadas as medidas de cuidado que o recorrente deveria ter adotado para evitar a irregularidade "Projeto Básico deficiente", conclui-se que a responsabilização ocorreu sem a adequada descrição da conduta exigível do agente público, de forma incompatível com a sistemática da responsabilidade subjetiva adotada, predominantemente, no ordenamento jurídico brasileiro e, em especial, no modelo de Controle Externo das Contas Públicas.
CONCLUSÃO
7. Das análises anteriores, conclui-se que:
7.1 O argumento segundo o qual as alterações no Contrato teriam sido conduzidas pela Diretoria de Construção, e não pelo Departamento de Engenharia Civil da Diretoria de Engenharia, é insuficiente para afastar a responsabilização imputada pelo Acórdão 995/2017-TCU-Plenário, pois o recorrente foi responsabilizado não pela celebração do Aditivo, mas sim pela aprovação do Projeto cujas deficiências teriam exigido a realização das alterações em questão.
7.2 Entretanto, embora seja possível se inferir que o Projeto com base no qual foi executado a obra tenha apresentado deficiências, a culpabilidade do recorrente não foi definida de forma adequada. Constata-se que o Projeto Executivo em questão não foi analisado de forma detalhada e que não foram identificadas as medidas de cuidado as quais deveriam ter sido adotadas pelo gestor, de modo a detectar as citadas inconsistências contidas no Projeto elaborado por empresa contratada para tal fim específico. Assim, conclui-se que a responsabilização ocorreu sem a adequada descrição da conduta exigível do agente público, de forma incompatível com a sistemática da responsabilidade subjetiva.
PROPOSTA DE ENCAMINHAMENTO 
8. Ante o exposto, submetem-se os autos à consideração superior, propondo-se, com fundamento no art. 48, da Lei 8.443, de 1992: 
a. conhecer do pedido de reexame e, no mérito, dar-lhe provimento, tornando insubsistentes os itens 9.2 a 9.7 do Acórdão 995/2017-TCU-Plenário de modo a excluir a aplicação de multa individual ao Sr. Claudio Guilherme Branco da Motta, e dando-se nova numeração aos demais.
b. dar ciência da deliberação que vier a ser adotada ao recorrente, à Furnas Centrais Elétricas S.A., ao Ministério de Minas e Energia e aos demais interessados. 
Na Sessão Plenária de 7 de março de 2018, o Tribunal sobrestou o exame dos presentes autos até o julgamento de mérito do TC Processo 004.895/2018-5, por meio do Acórdão 430/2018-TCU-Plenário:
VISTOS, relatados e discutidos estes autos, que nesta fase tratam de pedido de reexame interposto por Cláudio Guilherme Branco da Motta, na qualidade de gerente do Departamento de Engenharia Civil de Furnas, contra o Acórdão 995/2017-TCU-Plenário. 
ACORDAM os Ministros do Tribunal de Contas da União, reunidos em sessão Plenária, ante as razões expostas pelo Relator, em: 
9.1. conhecer do presente pedido de reexame, nos termos do art. 48 da Lei 8.443/1992, c/c os arts. 285 e 286 do RITCU; 
9.2. sobrestar o exame dos presentes autos até o julgamento de mérito do TC Processo 004.895/2018-5; 
9.3. determinar à SeinfraElétrica que, no âmbito do TC Processo 004.895/2018-5, verifique se a confirmação das eventuais irregularidades nas medições dos serviços de escavação, e em outros serviços que entender pertinente, incluídos por meio do termo aditivo que majorou a obra de R$ 42,5 milhões para R$ 70,9 milhões, teria o condão de elidir o achado relativo a projeto deficiente, a partir da descaracterização das justificativas técnicas que fundamentaram a celebração desse aditivo presentes no Parecer Técnico DGE.D.AG.025.2010R0 (peça 15) ; e 
9.4. dar ciência desta deliberação ao recorrente, à Furnas Centrais Elétricas S.A., ao Ministério de Minas e Energia e aos demais interessados 
Na Sessão Plenária de 3 de março de 2021, o Tribunal apreciou o TC Processo 004.895/2018-5, identificando irregularidades nas medições do Contrato 18.915, firmado entre Furnas e a empresa Integral Engenharia Ltda., cujo objeto é a relocação da Rodovia BR-393, no trecho compreendido entre o km 147 e o km 155, no município de Três Rios/RJ, que fazia parte do Complexo de Aproveitamento Hidrelétrico de Simplício. Desse modo, o Tribunal promoveu a conversão daqueles autos em tomada de contas especial, nos seguintes termos do Acórdão 378/2021-TCU-Plenário:
Considerando que a auditoria realizada nas obras do complexo de aproveitamento hidroelétrico de Simplício, no âmbito do Fiscobras 2011, apurou a existência de Nota Técnica emitida por Furnas relatando a existência de possíveis irregularidades em medição de serviços efetivadas no âmbito do Contrato 18.915, cujo objeto era a realocação da BR-393 para resolver interferência da rodovia com o local de construção do reservatório da PCH Anta; 
Considerando que a referida auditoria deu origem ao TC Processo 011.829/2011-7, que foi apreciado por meio do Acórdão 995/2017-TCU-Plenário; 
Considerando que o Acórdão 995/2017-TCU-Plenário aplicou multa a Cláudio Guilherme Branco da Motta, na qualidade de gerente do Departamento de engenharia Civil de Furnas, pela existência de projeto básico deficiente, que teria conduzido à celebração de aditivos e ao aumento nos valores do contrato; 
Considerando que Cláudio Guilherme Branco da Motta recorreu da referida deliberação, nos autos do TC Processo 011.829/2011-7; Considerando que a autuação do presente processo se deu em cumprimento ao item 9.1 do Acórdão 995/2017-TCU-Plenário, que também determinou à Secretaria de Fiscalização de Infraestrutura de Energia Elétrica - SeinfraElétrica a constituição de processo específico para apurar os fatos apontados pela Nota Técnica DEC.E.021.2011 relacionados a possível irregularidade nas medições dos serviços de escavação, carga e transporte de solo mole no contrato 18.915; 
Considerando que o Tribunal, por meio do Acórdão 430/2018-TCU-Plenário, determinou o sobrestamento do exame do recurso de Cláudio Guilherme Branco da Motta no aguardo de que as apurações determinadas pelo item 9.1 do Acórdão 995/2017-TCU-Plenário pudessem esclarecer se os aumentos nos valores contratuais decorreram, realmente, de deficiências no projeto básico imputadas àquele recorrente ou tiveram causas distintas; 
Considerando que as apurações constantes destes autos apontaram a existência de medições e pagamentos irregulares no tocante a diversos itens de serviços constantes da planilha de preços do Contrato 18.915, afastando a suposição de que os aumentos dos valores contratuais tenham decorrido de erros no projeto, atribuídos à responsabilidade de Cláudio Guilherme Branco da Motta; 
Considerando que a responsabilidade pelas medições e pagamentos irregulares pode ser atribuída a Francisco Cordero Donha Filho, que subscreveu o aditamento contratual e aprovou as medições irregulares; 
Considerando que as principais discrepâncias de medição se concentram nos serviços de terraplenagem, que possuem maior materialidade em relação ao prejuízo apontado; 
Considerando que as diferenças de medição apresentadas em outros itens de serviço apresentam menor representatividade e se encontram dispersas em muitos grupos de atividades, dificultando sua precisão, podendo ser desprezadas por este Tribunal; 
Considerando que os erros de medição beneficiaram a empresa Integral Engenharia Ltda. e não foram apontados pela empresa Marte Engenharia Ltda., à qual contratualmente incumbia o acompanhamento e a fiscalização das obras; 
Considerando que os exames já levados a efeito possibilitam evidenciar a existência de dano quantificável, com responsabilidades definidas; 
Considerando que o Tribunal de Contas da União, ao exercer a fiscalização, ordenará a conversão do processo em tomada de contas especial quando configurada irregularidade de que resulte dano ao erário, 
Considerando, finalmente, as constatações registradas na instrução da Secretaria de Fiscalização de Infraestrutura de Energia Elétrica (SeinfraEletrica) constante da peça 105,
Os Ministros do Tribunal de Contas da União, reunidos em sessão do Plenário, por unanimidade, com fundamento nos arts. 1º, inciso II, e 47 da Lei 8.443/1992, na forma do art. 143, inciso V, alínea "g", do Regimento Interno/TCU ACORDAM em: 
a) converter o presente processo em tomada de contas especial, nos termos do art. 41 da Resolução-TCU 259, de 7/5/2014; 
b) citar Francisco Cordero Donha Filho e as empresas Integral Engenharia Ltda. e Marte Engenharia Ltda. para que, no prazo de 15 (quinze) dias, apresentam alegações e defesa para as condutas irregulares indicadas na conclusão da instrução de peça 105 e/ou recolham, solidariamente, aos cofres de Furnas Centrais Elétricas S. A. o débito de R$ 14.025.526,28 (valor histórico) , atualizado monetariamente a partir da respetiva data de ocorrência até a do efetivo recolhimento, abatendo-se os valores eventualmente já satisfeitos, nos termos da legislação em vigor; 
c) juntar cópia desta deliberação, bem como da instrução de peça 105, aos autos do TC Processo 011.829/2011-7, em atendimento ao determinado no subitem 9.3 do Acórdão 430/2018-TCU-Plenário; 
d) dar ciência do teor desta deliberação ao Ministério das Minas e Energia, à Eletrobras - Centrais Elétricas Brasileiras S. A. e a Furnas Centrais Elétricas S. A., com a informação de que o inteiro teor desta deliberação, bem como do relatório e do voto que a fundamentam, está disponível para consulta no endereço www.tcu.gov.br/acordaos.
Considerando tal julgamento, o Diretor da SeinfraElétrica se pronunciou no sentido de levantar o sobrestamento dos autos, possibilitando o prosseguimento do julgamento (peças 203) , o que foi acompanhado pela Secretária (peça 204) :
Considerando que o presente processo foi sobrestado até o julgamento de mérito do TC Processo 004.895/2018-5, em atenção ao item 9.2 do Acórdão 430/2018-TCU-Plenário, de relatoria do Exmo. Ministro Vital do Rêgo (peça 173, p. 1) . 
Considerando que o referido Acórdão, em seu item 9.3, determinou à SeinfraElétrica que verificasse, no âmbito do TC Processo 004.895/2018-5, se as irregularidades nas medições teriam o condão de elidir o achado relativo a projeto deficiente (peça 173, p. 1) .
Considerando que a mencionada determinação foi cumprida pela unidade técnica (peça 198, p. 6) e apreciada pelo Plenário da Corte mediante Acórdão 378/2021-TCU-Plenário, da relatoria do Exmo. Ministro Jorge Oliveira (peça 202) , no qual restou afastada a suposição de que os aumentos dos valores contratuais tenham decorrido de deficiências no projeto atribuídas à responsabilidade de Cláudio Guilherme Branco da Motta, conforme excerto transcrito a seguir.
 (...) 
Por fim, considerando que foi realizado o levantamento do sobrestamento deste processo, submete-se os autos a consideração superior, para posterior encaminhamento ao relator, Exmo. Min. Vital do Rêgo, propondo o prosseguimento do exame recursal levando-se em conta os termos do Acórdão 378/2021-TCU-Plenário (peça 202) .
É o relatório.

Alessandro da Silva Portinho (036.851.057-36) e outros.

Não atuou.

FISCOBRAS 2011. AUDITORIA NAS OBRAS DO COMPLEXO HIDROELÉTRICO DE SIMPLÍCIO E ANTA. INDÍCIOS DE FALHAS DE PROJETO. OITIVAS. AUDIÊNCIAS. REJEIÇÃO DAS JUSTIFICATIVAS. MULTA AO GESTOR RESPONSÁVEL PELA APROVAÇÃO. PEDIDO DE REEXAME. CONHECIMENTO. ALEGAÇÕES RECURSAIS APTAS À MODIFICAÇÃO DA DECISÃO RECORRIDAS. PROVIMENTO. NOTIFICAÇÃO.

RELATÓRIO DE AUDITORIA (RA)

Secretaria de Recursos (Serur).

Em análise, pedido de reexame interposto pelo Sr. Cláudio Guilherme Branco da Motta, na qualidade de gerente do Departamento de Engenharia Civil de Furnas, contra o Acórdão 995/2017-TCU-Plenário, por meio do qual o Tribunal aplicou multa ao recorrente em razão de ter aprovado projeto básico deficiente para a obra de relocação da Rodovia BR-393, no trecho compreendido entre o km 147 e o km 155, no município de Três Rios/RJ, que fazia parte do Complexo de Aproveitamento Hidrelétrico de Simplício.
De início, registro que o pedido de reexame já foi conhecido, conforme item 9.1 do Acórdão 430/2018-TCU-Plenário.
No mérito, a Serur, em pronunciamento uníssono (peças 166-168) , pugnou pelo provimento do recurso, de modo a excluir a aplicação de multa individual ao Sr. Claudio Guilherme Branco da Motta, tornando insubsistente os itens 9.2 a 9.7 da deliberação recorrida. No entender da unidade instrutiva, a responsabilização ocorreu sem a adequada descrição da conduta exigível do agente público, de forma incompatível com a sistemática da responsabilidade subjetiva.
Ao examinar inicialmente o presente recurso, ponderei que ainda havia indícios de irregularidades em apuração pelo Tribunal, relacionados à fase de execução da obra de relocação da BR-393 (Contrato 18.915) , e que poderiam influenciar no julgamento do pedido de reexame.
Rememoro que o valor desse contrato sofreu um acréscimo relevante ao longo de sua vigência, passando de R$ 42,5 milhões para R$ 70,9 milhões, e a deliberação em reexame se fundamentou na tese de que o acréscimo contratual ocorreu devido a deficiências no projeto aprovado pelo recorrente.
Entretanto, em juízo de cognição preliminar, considerei a possibilidade de que os acréscimos contratuais poderiam ter sido aprovados indevidamente, pois havia indícios de irregularidades nas medições que os fundamentaram. Em outras palavras, a irregularidade central destes autos poderia ser a formulação indevida do próprio termo aditivo, e não a aprovação de um projeto deficiente. Como mencionei anteriormente, esses indícios ainda estavam sendo apurados pelo Tribunal à época do exame inicial deste recurso.
Diante disso, submeti ao Tribunal a proposta de sobrestar o julgamento do pedido de reexame até uma deliberação de mérito sobre a existência de irregularidades nas medições do Contrato 18.915, que foi acolhida no Acórdão 430/2018-TCU-Plenário. 
Ao analisar a conformidade das medições, nos autos do TC 004.895/2018-5, a SeinfraElétrica confirmou a ocorrência de irregularidades, concluindo que houve medições e pagamentos por serviços não realizados, no valor aproximado de R$ 15,4 milhões. Consequentemente, o termo aditivo contratual, que teve como base essas medições indevidas, também estava irregular. Assim, a unidade técnica apontou a ocorrência de dano ao erário, e o Acórdão 378/2021-TCU-Plenário determinou a conversão daqueles autos em tomada de contas especial. 
Ademais, no exame inicial do presente recurso, apresentei proposta de deliberação no sentido de que a SeinfraElétrica pudesse avaliar se eventuais irregularidades no termo aditivo teriam o condão de elidir o achado de projeto deficiente. Tal proposta consistiu na determinação contida no item 9.3 do Acórdão 430/2018-TCU-Plenário.
Como resposta, o Acórdão 378/2021-TCU-Plenário registrou textualmente que "as apurações constantes destes autos apontaram a existência de medições e pagamentos irregulares no tocante a diversos itens de serviços constantes da planilha de preços do Contrato 18.915, afastando a suposição de que os aumentos dos valores contratuais tenham decorrido de erros no projeto, atribuídos à responsabilidade de Cláudio Guilherme Branco da Motta".
Feito esse breve resumo processual, passo a apreciar o presente pedido de reexame.
II
Inicialmente, lembro que a deliberação recorrida propôs a aplicação de multa ao então gerente do Departamento de Engenharia Civil de Furnas em razão de deficiências nos projetos das obras de relocação da BR-393, necessárias para a construção do complexo formado pela Usina Hidrelétrica de Simplício e pela Pequena Central Hidrelétrica de Anta. 
Segundo o voto condutor da decisão, essas deficiências consistiriam em (i) elevação substancial do volume de escavações em rocha e em solo, o que provocou atraso no cronograma das obras; (ii) mudança das jazidas de agregados e o consequente aumento das distâncias de transporte; e (iii) inclusão de serviços que deveriam ter sido previstos desde a concepção inicial, como o envelopamento de bueiros e a execução de camada drenante em areia. A decisão original também considerou que, por conta dessas deficiências atribuíveis a erros de projeto, Furnas teria assinado um termo aditivo na fase de execução das obras, com a supressão de R$ 11,5 milhões e o acréscimo de R$ 40,2 milhões em serviços novos. 
Pois bem. De antemão, adiro ao posicionamento trazido pela Serur, e adoto seus fundamentos como minhas razões de decidir. 
Compulsando os autos, vejo que a decisão original não apontou, de fato, quais teriam sido os erros de projeto que justificassem uma sanção do Tribunal ao responsável. Nem o relatório de auditoria nem o relatório do acórdão recorrido esclarecem quais erros deveriam ter sido detectados pelo responsável, qualificado como engenheiro civil, ou mesmo detectados por um gestor com a capacidade normalmente exigível de tal profissional.
Pondero também que a matriz de responsabilização apontou de maneira equivocada a conduta esperada do gestor: "assegurar de que o projeto que lhe foi entregue para aprovação contivesse elementos suficientes de um projeto executivo". Em consonância com a instrução da Serur, entendo também ser insuficiente, para fins de responsabilização subjetiva, a simples alegação de que o gestor deveria, de algum modo não especificado, assegurar que o projeto elaborado por terceiro estivesse correto.
Assim, para uma eventual aplicação de sanção, entendo que a matriz de responsabilização precisaria ter apontado quais os erros de projeto que o responsável deveria ter identificado, ponderando suas competências, e a conduta esperada de um gestor de média diligência. 
Ademais, de acordo com as conclusões da SeinfraElétrica nos autos do TC Processo 004.895/20185, tomadas a partir do exame mais aprofundado do termo aditivo do Contrato 18.915, dos R$ 28,3 milhões acrescidos ao contrato (peça 200) , cerca de R$ 15,4 milhões foram incluídos indevidamente. Conforme informações trazidas por Furnas, medições equivocadas feitas durante a execução das obras levaram a entidade a aumentar de forma injustificada o orçamento total do contrato. 
Portanto, a conclusão da unidade técnica foi de que os acréscimos contratuais indevidos tiveram como causa primordial os erros nas medições das obras. Nesse sentido, o valor máximo que poderia ser atribuível a erro de projeto seria de R$ 12,9 milhões (R$ 28,3 milhões - R$ 15,4 milhões) . Apesar disso, a unidade técnica asseverou que não havia elementos suficientes nos autos para caracterizar, objetivamente, qual teria sido esse erro de projeto.
Diante de tais conclusões da unidade técnica, acolho as razões recursais do Sr. Claudio Guilherme Branco da Motta, dando provimento ao recurso, e tornando insubsistente os itens 9.2 a 9.7 do Acórdão 995/2017-TCU-Plenário.
Ante o exposto, voto no sentido de que o Tribunal adote o Acórdão que ora submeto à deliberação deste Colegiado.
TCU, Sala das Sessões, em 1 de novembro de 2022.
Ministro VITAL DO RÊGO 
Relator